【裁判字號】    99,簡上,76
【裁判日期】    990831
【裁判案由】    清償債務
【裁判全文】
臺灣桃園地方法院民事判決              99年度簡上字第76號
上  訴  人  煜晟建材實業有限公司
法定代理人  甲○○
被 上 訴人  乙○○
上列當事人間請求清償債務事件，上訴人對於中華民國99年3 月
18日臺灣桃園地方法院中壢簡易庭99年壢簡字第29號第一審判決
提起上訴，本院於99年8 月17日言詞辯論終結，判決如下：
    主  文
原判決廢棄。
被上訴人在第一審簡易之訴駁回。
第一、二審訴訟費用由被上訴人負擔。
    事實及理由
一、上訴人上訴主張：
（一）按債權之讓與必有債權存在為前提，本件被上訴人與訴外
      人羅馬磁磚股份有限公司（以下簡稱：羅馬公司），並無
      債權債務關係存在，是羅馬公司以對上訴人之債權讓與被
      上訴人，實無所據。
（二）上訴人之法定代理人甲○○原為訴外人羅馬公司之員工，
      嗣訴外人羅馬公司因財務運轉困難，於民國95年7 月31日
      資遣所有員工，但資遣費均欠付，甲○○應獲資遣費為新
      台幣（下同）353,476 元，經訴外人羅馬公司陸續給付甲
      ○○欠款，至97年3 月止，訴外人羅馬公司尚欠甲○○資
      遣費225,112 元。迨上訴人公司成立後欲向訴外人羅馬公
      司購買磁磚轉賣時，上訴人之法定代理人甲○○與訴外人
      羅馬公司之業務經理黃秀慧協商，由上訴人購買磁磚之貨
      款來抵銷訴外人羅馬公司積欠甲○○之資遣費。故上訴人
      於97年8 月26日向訴外人羅馬公司購買磁磚共2,784 元，
      即抵甲○○之資遺費723 元，於97年9 月11日、18日再向
      訴外人羅馬公司各購買磁磚1 次，合計金額為35,647元，
      共抵銷甲○○之資遺費16,974元，故訴外人羅馬公司尚欠
      甲○○資遺費207,415 元。
（三）98年6 月間訴外人羅馬公司曾向上訴人購買貨品，貨款共
      151,608 元，同年7 月間，訴外人羅馬公司復託上訴人代
      向華泰公司購買貨品，貨款共147,861 元，並由上訴人代
      為墊付。迨98年8 月12日、15日、31日上訴人分別向訴外
      人羅馬公司購買磁磚，貨款共582,212 元，惟扣除上開訴
      外人羅馬公司未付之貨款15 1,608元、代墊款147,861 元
      及退貨79,301元後，上訴人尚欠訴外人羅馬公司203,442
      元，經與甲○○之資遣費207,415 元相抵後，訴外人羅馬
      公司尚欠甲○○3,973 元，是上訴人與訴外人羅馬公司已
      無債權債務關係至為明顯。原審判決以上訴人未能舉證以
      實其說，即判令上訴人應給付被上訴人203,442 元，即有
      未洽等語。並為聲明：如主文所示。
二、被上訴人抗辯稱：
（一）上訴人前於98年8 月間向訴外人羅馬公司購買磁磚、塑膠
      箱等貨品，貨款合計582,212 元，經沖抵相關帳款後，上
      訴人尚積欠訴外人羅馬公司貨款203,442 元。嗣訴外人羅
      馬公司將前開貨款債權讓與被上訴人，並通知上訴人請其
      逕洽被上訴人清償，惟未獲置理，故被上訴人乃依買賣及
      債權讓與法律關係，於原審提起本件訴訟。
（二）上訴人雖上訴主張稱：訴外人羅馬公司尚欠其法定代理人
      甲○○資遣費，甲○○並與訴外人羅馬公司之業務經理黃
      秀慧協商，由上訴人購買磁磚之貨款來抵銷訴外人羅馬公
      司積欠甲○○之資遣費，故上訴人已無積欠訴外人羅馬公
      司貨款云云，惟被上訴人否認之，應由上訴人舉證證明。
      且證人黃秀慧於原審證稱：伊並未同意以羅馬公司積欠甲
      ○○之資遣費與上訴人積欠羅馬公司之貨款債權相抵等語
      。又縱令訴外人羅馬公司積欠上訴人之法定代理人甲○○
      個人之資遺費，惟此與系爭貨款之債權債務主體顯有不同
      ，無抵銷之適用；且訴外人羅馬公司亦從未同意以對上訴
      人之系爭貨款債權與甲○○個人之資遣費債務相抵，否則
      訴外人羅馬公司何以又就系爭貨款向上訴人請款？
（三）上訴人雖另提出上證1 、2 號所示之訴外人羅馬公司開立
      之支出說明憑證黏貼單等來主張訴外人羅馬公司曾以其97
      年8 月26日、97年9 月11日、97年9 月18日之貨款抵銷甲
      ○○之若干資遣費云云。惟此與本件98年月間購買之系爭
      貨款債權無關，且前揭證物適足以證明訴人羅馬公司就其
      是否同意以其對上訴人之貨款債權與對甲○○之資遣費債
      務相抵暨其抵銷之金額若干，均係逐筆認定，並製有相關
      單據為憑，則上訴人既主張訴外人羅馬公司曾同意以系爭
      貨款債權與甲○○個人之資遺費相抵，上訴人自應提出相
      類之單據為憑。
（四）依證人黃秀慧於原審之證詞可知，上訴人並未與證人黃秀
      慧商談以上訴人法定代理人甲○○個人對訴外人羅馬公司
      之資遺費來扣抵系爭203,442 元之貨款債權，且此筆是上
      訴人新增購之貨款，與甲○○之資遣費及其他貨款債權無
      關。並為聲明：上訴駁回。
三、上訴人主張伊於98年8 月12日、15日、31日分別向訴外人羅
    馬公司購買磁磚，貨款共為582,212 元，惟扣除訴外人羅馬
    公司於98年6 月間向上訴人購買貨品之貨款151,608 元，上
    訴人於98年7 月間受訴外人羅馬公司之託代向華泰公司購買
    貨品，並由上訴人代墊之貨款147,861 元，及退貨79,301元
    後，上訴人尚欠訴外人羅馬公司98年8 月份之貨款共203,44
    2 元之事實，為兩造所不爭執，並有被上訴人於原審所提出
    訴外人羅馬公司請款單影本2 紙可證（見原審卷第46、47頁
    ），是上訴人此部分之主張為真實可採。本件應審究者為：
    （一）訴外人羅馬公司是否同意將對上訴人之貨款債權來抵
    銷上訴人之法定代理人甲○○對訴外人羅馬公司之資遺費債
    權？如果同意，上訴人之法定代理人甲○○對訴外人羅馬公
    司之資遺費債權尚存有多少？（二）訴外人羅馬公司將對上
    訴人98年8 月份之貨款債權203,442 元轉讓予被上訴人後，
    上訴人能否以其法定代理人甲○○對訴外人羅馬公司之資遺
    費債權來對被上訴人主張抵銷？
四、茲分述如下：
（一）訴外人羅馬公司是否同意將對上訴人之貨款債權來抵銷上
      訴人之法定代理人甲○○對訴外人羅馬公司之資遺費債權
      ？如果同意，上訴人之法定代理人甲○○對訴外人羅馬公
      司之資遺費債權尚存有多少？
    1.按當事人互相意思表示一致者，無論其為明示或默示，契
      約即為成立。民法第153 條第1 項定有明文。查，訴外人
      羅馬公司於95年7 月31日前共積欠上訴人之法定代理人甲
      ○○資遣費353,476 元之事實，為兩造所不爭執，並有上
      訴人於原審所提出之薪資費用未領取證明影本1 紙附於原
      審卷內可稽（見原審卷第21頁）；又證人黃秀慧於原審做
      證時，對於訴外人羅馬公司曾以對上訴人之貨款債權與上
      訴人之法定代理人甲○○對訴外人羅馬公司之資遣費債權
      相互抵銷之事實，亦不否認；另參以上訴人所提出為被上
      訴人所不爭執之由訴外人羅馬公司出具之日期分別為97年
      8 月27日、97年10月1 日之支出說明憑證黏貼單上面分別
      記載：「煜晟建材實業有限公司（負責人甲○○）9708月
      貨款2,784 元，應收沖抵應付帳款723 元，2,061 元應收
      （羅馬應付甲○○之債權金額225,112 元）」、「煜晟建
      材實業有限公司（負責人甲○○）9709月貨款35,645元，
      應收沖抵應付帳款16,974元，餘18,671元應收（羅馬應付
      甲○○970830日止之債權金額207,415 元）」（見本院卷
      第9 頁、第11頁）。由上足證，訴外人羅馬公司、上訴人
      與上訴人之法定代理人甲○○3 人間確曾達成訴外人羅馬
      公司以對上訴人之貨款債權與上訴人之法定代理人甲○○
      對訴外人羅馬公司之資遣費債權相互抵銷之合意。
    2.上訴人主張截至97年9 月間為止，訴外人尚積欠上訴人之
      法定代理甲○○資遣費207,415 元之事實，業據其提出被
      上訴人所不爭執之由訴外人羅馬公司出具之上開支出說明
      憑證黏貼單影本2 紙為證，且日期為97年10月1 日之支出
      說明憑證黏貼單上明確記載「羅馬應付甲○○970830日止
      之債權金額207,415 元」，是上訴人前開主張堪信真實而
      可採信，被上訴人抗辯稱：伊無法確認羅馬公司尚欠甲○
      ○資遣費之金額云云，則無可採。
（二）訴外人羅馬公司將對上訴人98年8 月份之貨款債權203,44
      2 元轉讓予被上訴人後，上訴人能否以其法定代理人甲○
      ○對訴外人羅馬公司之資遣費債權來對抗被上訴人，並主
      張抵銷？
      按「債務人於受通知時，所得對抗讓與人之事由，皆得以
      之對抗受讓人。」民法第299 條第1 項定有明文。又上開
      規定所謂得對抗之事由，不以狹義之抗辯權為限，而應廣
      泛包括，凡足以阻止或排斥債權之成立、存續或行使之事
      由在內（最高法院52年台上字第1085號判例意旨可資參照
      ）。次按「二人互負債務，而其給付種類相同，並均屆清
      償期者，各得以其債務，與他方之債務，互為抵銷。」、
      「抵銷，應以意思表示，向他方為之。其相互間債之關係
      ，溯及最初得為抵銷時，按照抵銷數額而消滅。」民法第
      334 條第1 項、第335 條第1 項分別定有明文。又「抵銷
      應以意思表示向他方為之，其性質為形成權之一種，為抵
      銷時既不須相對人之協助，亦無經法院裁判之必要。」（
      最高法院47年台上字第355 號判例意旨可參）。查，本件
      上訴人與上訴人之法定代理人甲○○、訴外人羅馬公司間
      既已達成合意，均同意將訴外人羅馬公司對上訴人之貨款
      債權與上訴人之法定代理人甲○○對訴外人羅馬公司之資
      遣費債權相互抵銷，且截至97年9 月間為止，上訴人之法
      定代理甲○○尚有對訴外人羅馬公司之資遣費207,415 元
      未抵銷之事實，已如前述，則訴外人羅馬公司於98年10月
      30日將其對上訴人之貨款債權203,442 元轉讓予被上訴人
      ，上訴人自得依民法第299 條第1 項規定，以得對抗訴外
      人羅馬公司之事由來對抗被上訴人，即上訴人得以上訴人
      之法定代理人甲○○對訴外人羅馬公司之資遣費債權207,
      415 元主張與訴外人羅馬公司讓與予被上訴人之貨款債權
      203,442 元相互抵銷，經相互抵銷後，被上訴人對上訴人
      之貨款債權203,442 元已全部抵銷，訴外人羅馬公司尚欠
      上訴人之法定代理甲○○資遣費3,973 元。
五、綜上所述，被上訴人本於買賣及債權讓與之法律關係，請求
    上訴人給付貨款203,442 元及自起訴狀繕本送達翌日起至清
    償日止，按週年利率5 ％計算之遲延利息，為無理由，不應
    准許。原審判命上訴人如數給付予被上訴人，自有未洽。上
    訴意旨指摘原判決不當，求予廢棄改判，為有理由。自應由
    本院予以廢棄改判，如主文第2 項所示。
六、據上論結，本件上訴為有理由，依民事訴訟法第436 條之1
    第3項 、第450 條、第78條，判決如主文。
中    華    民    國    99    年    8     月    31    日
                  民事第二庭審判長法  官  劉克聖
                                  法  官  卓立婷
                                  法  官  高明德
上列正本證明與原本無異。
本件不得上訴。
中    華    民    國    99    年    8     月    31    日
                                  書記官  崔青菁

司法院資訊處製作；財團法人民間司法改革基金會備份。
